【裁判字號】    95,訴緝,226
【裁判日期】    951226
【裁判案由】    偽造文書等
【裁判全文】
臺灣高雄地方法院刑事判決             95年度訴緝字第226號
公  訴  人  臺灣高雄地方法院檢察署檢察官
被      告  丙○○
被      告  乙○○
共      同
選任辯護人  洪士宏  律師
            林易玫  律師
上列被告因偽造文書等案件，經檢察官提起公訴（85年度偵字第
21753 號），本院依簡式審判程序審理，判決如下：
    主  文
丙○○、乙○○共同連續行使偽造私文書，各處有期徒刑陸月，
如易科罰金，以銀元參佰元即新台幣玖佰元折算壹日。均緩刑參
年。
    事  實
一、丙○○、乙○○係夫妻關係，二人於民國85年1 月1 日以乙○○（別名李幸樺）名義召集民間互助會，每會新台幣（下
    同）1 萬元，共16會，採內標制標會，即活會會員應扣除標
    金繳納會款。嗣後2 人因資金周轉不良，竟共同基於為自己
    不法所有之意圖，並基於詐欺及行使偽造私文書之概括犯意
    ，先於85年4 月1 日某時，在高雄縣鳳山市○○路69號，利
    用活會會員未全數到場競標之機會，未經會員甲○○之同意
    ，冒用其名義填寫不詳金額之標單，使不知情之活會會員誤
    認係甲○○標得該次合會而陷於錯誤，因而交付會款共約12
    萬元，致生損害於甲○○及其他不知情之活會會員。
二、丙○○、乙○○再於85年3 月20日以丙○○之綽號「大象」
    之名義，召集民間互助會，每會5 千元，共21會，亦採內標
    制。二人復共同承上開同一概括犯意，於85年8 月20日某時
    在上開地點，利用活會會員未全數到場競標之機會，再度未
    經甲○○之同意，冒用其名義填寫不詳金額之標單，使不知
    情之活會會員誤認係甲○○標得該次合會而陷於錯誤，因而
    交付會款共計7 萬餘元，致生損害於甲○○及其他不知情之
    活會會員，並逃逸無蹤。嗣經甲○○向其他會員查詢後，始
    知受騙。
三、案經甲○○訴由臺灣高雄地方法院檢察署檢察官偵查起訴。
    理  由
一、訊據被告丙○○、乙○○對於上開事實均坦承不諱，核與告
    訴人甲○○指述之情節相符，並有互助會單2 份（會單上告
    訴人姓名分別記載為「吳忠凱」、「興凱」）在卷可稽，足
    認被告2 人之自白與事實相符。本件事證明確，被告犯行堪
    以認定，應依法論科。
二、論罪科刑之理由：
  1.按互助會之標單，係會員用以表明其投標金額之意所用，性
    質上屬於私文書之一種。被告丙○○、乙○○2 人冒用告訴
    人名義偽填標單後，持以向不知情之互助會會員佯稱告訴人
    得標並收取會款，核其等所為，係犯刑法第216 條、第210
    條之行使偽造私文書罪及第339 條第1 項之詐欺取財罪。被
    告偽造私文書後復持以行使，其偽造之低度行為為行使之高
    度行為所吸收，不另論罪。
  2.被告2 人行為後，如附表所示之刑法規定均經修正，並於95
    年7 月1 日施行。經比較修正前後之規定（新舊條文之對照
    詳如附表），因修正後刑法第33條提高罰金刑之最低刑度，
    修正後刑法第41條提高易科罰金之折算標準，修正後刑法第
    55條刪除牽連犯之規定及修正後刑法第56條刪除連續犯之規
    定，致被告之多次行為應分論併罰，上開修正結果對被告2
    人並未較為有利，依刑法第2 條第1 項前段之規定，自應以
    被告等行為時法即修正前刑法之規定，為本件被告2 人論罪
    科刑、定易科罰金折算標準之依據。
  3.被告2 人先後2 次行使偽造私文書之犯行，及先後2 次詐欺
    取財之犯行，其時間緊接、方法相同，所犯又係構成要件相
    同之罪名，顯係基於概括犯意為之，應分別依修正前刑法第
    56條連續犯之規定論以1 罪，並加重其刑。所犯連續行使偽
    造私文書罪及連續詐欺取財罪之間，有方法目的之牽連關係
    ，應依修正前刑法第55條後段牽連犯之規定，從較重之連續
    行使偽造私文書罪處斷。被告2 人間就上開犯行有犯意聯絡
    及行為之分擔，均為共同正犯。
  4.被告2 人因資金周轉不良，率爾以他人名義冒標互助會，造
    成對告訴人及其他不知情會員之損害，事後復避不見面，實
    不足取。惟其等於本件審理中已與告訴人達成和解，並賠償
    其半數之損害，其餘金額則經告訴人同意分期償還，並獲告
    訴人之原諒（見卷附和解書，即本院卷第85頁及審判筆錄，
    本院卷第82頁），審酌其犯罪之動機、目的、所冒標之金額
    、事後坦承犯行，態度尚佳等一切情狀，量處如主文所示之
    刑，並依修正前刑法第41條第1 項前段諭知易科罰金之折算
    標準，以資懲儆。再查被告2 人前未曾因故犯罪受有期徒刑
    以上刑之宣告，此有臺灣高等法院被告前案紀錄表2 份在卷
    可參，其等因一時失慮，偶罹刑典，本件審理中復已與告訴
    人達成民事和解，深具悔意，經此刑之宣告，應無再犯之虞
    ，是本件罪刑以暫不執行為適當，爰均依刑法第74條第1 項
    第1 款之規定宣告緩刑3 年（關於緩刑之規定，應適用修正
    後刑法第74條之規定，最高法院95年度第8 次刑事庭會議決
    議第7 點參照），以啟自新。
據上論斷，應依刑事訴訟法第299 條第1 項前段、第273 條之1
第1 項，刑法第2 條第1 項前段、第28條、第210 條、第216 條
、第339 條第1 項、第74條第1 項第1 款，修正前刑法第55條後
段、第56條，罰金罰鍰提高標準條例第1 條前段，修正前罰金罰
鍰提高標準條例第2 條，現行法規所定貨幣單位折算新台幣條例
第2 條，判決如主文。
本案經檢察官丁○○到庭執行職務。
中    華    民    國    95    年    12    月    26    日
                  刑事第十三庭  法  官  葉啟洲
以上正本證明與原本無異。
如不服本判決，應於收受送達後10日內向本院提出上訴書狀。
中    華    民    國    96    年    1     月    2     日
                                書記官  蔡語珊
附表：
┌──┬───────┬───────┬───────┬────┬────┐
│條號│  舊法規定    │   新法規定   │   比較理由   │比較依據│比較結果│
│    │              │              │              │        │何者對行│
│    │              │              │              │        │為人有利│
├──┼───────┼───────┼───────┼────┼────┤
│33│主刑之種類如下│主刑之種類如下│新法罰金之額度│修正刑法│舊法    │
│    │：            │：            │較舊法增加    │第2條第1│        │
│    │五、罰金：1元 │五、罰金：新台│              │項前段  │        │
│    │    以上。    │    幣1000元以│              │        │        │
│    │（罰金罰鍰提高│    上，以百元│              │        │        │
│    │標準條例第1 條│    計算之。  │              │        │        │
│    │前段規定：依法│              │              │        │        │
│    │律應處罰金、罰│              │              │        │        │
│    │鍰者，就其原定│              │              │        │        │
│    │數額得提高為2 │              │              │        │        │
│    │倍至10倍)     │              │              │        │        │
├──┼───────┼───────┼───────┼────┼────┤
│41I│犯最重本刑為5 │犯最重本刑為5 │新法刪除舊法宣│修正刑法│舊法    │
│    │年以下有期徒刑│年以下有期徒刑│告易科罰金時，│第2條第1│        │
│    │以下之刑之罪，│以下之刑之罪，│，需具備「因身│項前段  │        │
│    │而受6個月以下 │而受6個月以下 │體、教育、職業│        │        │
│    │有期徒刑或拘役│有期徒刑或拘役│或家庭之關係或│        │        │
│    │之宣告，因身體│之宣告者，得以│其他正當事由，│        │        │
│    │、教育、職業、│新臺幣1000元、│，執行顯有困難│        │        │
│    │家庭之關係或其│2000元或3000元│者」之限制，似│        │        │
│    │他正當事由，執│折算1日，易科 │以新法對行為人│        │        │
│    │行顯有困難者，│罰金。但確因不│有利；惟觀今司│        │        │
│    │得以1元以上3元│執行所宣告之刑│法實務對於被害│        │        │
│    │以下折算1日， │，難收矯正之效│人是否宣告得易│        │        │
│    │易科罰金。但確│，或難以維持法│科罰金，實無以│        │        │
│    │因不執行所宣告│秩序者，不在此│「因身體、教育│        │        │
│    │之刑，難收矯正│限。          │ 、職業或家庭 │        │        │
│    │之效，或難以維│              │之關係或其他正│        │        │
│    │持法秩序者，不│              │當事由，執行顯│        │        │
│    │在此限。      │              │有困難者」等情│        │        │
│    │(罰金罰緩提高 │              │情狀為考量。而│        │        │
│    │標準條例第2條 │              │易科罰金折算標│        │        │
│    │前段：依刑法第│              │準已由銀元100 │        │        │
│    │41條易科罰金或│              │、200、300元即│        │        │
│    │第42條第2項易 │              │新台幣300、600│        │        │
│    │服勞役者，均就│              │、900元，提高 │        │        │
│    │其原定數額提高│              │為以新台幣1000│        │        │
│    │為100倍折算1日│              │元、2000元、  │        │        │
│    │)             │              │3000元折算1日 │        │        │
│    │              │              │，綜合觀之，舊│        │        │
│    │              │              │法對行為人較為│        │        │
│    │              │              │有利。        │        │        │
├──┼───────┼───────┼───────┼────┼────┤
│55條│犯一罪而其方法│刪除          │鑑於牽連犯之實│修正刑法│舊法    │
│後段│或結果之行為犯│              │質根據難有合理│第2條第1│        │
│    │他罪名者，    │              │說明，且其存在│項前段  │        │
│    │從一重處斷    │              │亦有擴大既判力│        │        │
│    │              │              │範圍，而有鼓勵│        │        │
│    │              │              │犯罪之嫌，而予│        │        │
│    │              │              │刪除，其後在適│        │        │
│    │              │              │用上得視其具體│        │        │
│    │              │              │情形，分別論以│        │        │
│    │              │              │想像競合犯或數│        │        │
│    │              │              │罪併罰予以處斷│        │        │
│    │              │              │。如依新法應數│        │        │
│    │              │              │罪併罰，而舊法│        │        │
│    │              │              │可依裁判上一罪│        │        │
│    │              │              │論處，被告行為│        │        │
│    │              │              │後之新法非有利│        │        │
│    │              │              │於被告，仍應適│        │        │
│    │              │              │用被告行為時之│        │        │
│    │              │              │舊法。        │        │        │
├──┼───────┼───────┼───────┼────┼────┤
│56  │連續數行為而犯│刪除          │一般認為連續犯│修正刑法│舊法    │
│    │同一罪名者，以│              │在本質上係數行│第2條第1│        │
│    │一罪論。但得加│              │為而屬數罪，僅│項前段  │        │
│    │重其刑至二分之│              │係基於訴訟經濟│        │        │
│    │一            │              │或責任吸收原則│        │        │
│    │              │              │之考量，而論以│        │        │
│    │              │              │一罪，新法將連│        │        │
│    │              │              │續犯之規定廢除│        │        │
│    │              │              │後，除非符合「│        │        │
│    │              │              │接續犯」或「包│        │        │
│    │              │              │括的一罪」之情│        │        │
│    │              │              │形，可認為構成│        │        │
│    │              │              │單一之犯罪外，│        │        │
│    │              │              │均應認係數罪併│        │        │
│    │              │              │罰。          │        │        │
└──┴───────┴───────┴───────┴────┴────┘
附錄本件論罪之法條：
刑法第210條
偽造、變造私文書，足以生損害於公眾或他人者，處 5 年以下有
期徒刑。
刑法第216條
行使第 210 條至第 215 條之文書者，依偽造、變造文書或登載
不實事項或使登載不實事項之規定處斷。
刑法第339條
意圖為自己或第三人不法之所有，以詐術使人將本人或第三人之
物交付者，處5 年以下有期徒刑、拘役或科或併科1 千元以下罰
金。
以前項方法得財產上不法之利益或使第三人得之者，亦同。
前二項之未遂犯罰之。


司法院資訊處製作；財團法人民間司法改革基金會備份。
